【裁判字號】    88,訴,1949
【裁判日期】    900627
【裁判案由】    重利
【裁判全文】
臺灣高雄地方法院刑事判決                        八十八年度訴字第一九四九號
    公  訴  人  臺灣高雄地方法院檢察署檢察官
    被      告  己○○
右列被告因重利案件，經檢察官提起公訴（八十八年度偵字第四七九七號），本院判
決如左：
    主  文
己○○以乘他人急迫貸以金錢，而取得與原本顯不相當之重利，處有期徒刑陸月，如
易科罰金以參佰元折算壹日。聯絡簿（即帳簿）壹本沒收。
    事  實
一、己○○於民國八十七年十月九日十九時許，趁壬○○急需金錢之際，在高雄市○
    ○區○○路與七賢路口附近，與壬○○約定借貸條件為借與新台幣（下同）二萬
    元，借款人壬○○須簽發所借金額三倍即面額六萬元之本票，及交付身分證件以
    供擔保，償還方式係以以十天為一期，每期須清償利息六千五百元，首期先預扣
    一期利息六千五百元，實際僅交付一萬三千五百元，同月十九日壬○○在高雄市
    ○○路某巷內賓館另給付一期利息六千五百元，至同月二十九日在同一地點還清
    ，而己○○從中收取月息約九十五分之與原本顯不相當之重利。嗣於八十八年二
    月九日二十一時三十分許，經警在高雄市新興區○○○路八號六樓來來賓館臨檢
    查獲，並扣得己○○所有且供記帳用之聯絡帳簿一本，而查獲上情。
二、案經高雄市政府警察局新興分局報請台灣高雄地方法院檢察署檢察官偵查起訴。
    理  由
一、訊之被告己○○矢口否認有何重利之犯行，辯稱伊係將資金借與吳明川，由他處
    理，伊並未借錢給壬○○云云。惟查，被告已在警訊中自承借款給壬○○二萬元
    並收取一期十天為六千五百元之利息等語在卷，並經證人壬○○於警局、檢察官
    偵訊及本院調查時多次指認被告，並證稱於八十七年十月九日因急需用錢，確有
    向當時自稱「阿德」之被告借款二萬元，並付出每期六千五百元之重利等語甚明
    。足見被告上開所辯，顯無足採。再者，證人壬○○明知被告所貸予之款項利息
    甚重，苟非急迫，自無再予商借之理。再查被告乘人急迫之際貸予金錢而取得月
    息約九十五分之利息，核計為週年利率約百分之一千一百四十分之利息，已超出
    民法第二百零五條所定最高利率百分之二十限制之規定甚多，與原本顯不相當，
    自屬重利行為。本案事證明確，被告重利之犯行應可認定。
二、核被告所為，係犯刑法第三百四十四條之重利罪。公訴意旨認被告係犯同法第三
    百四十五條之常業重利罪，且認被告尚多次貸出不特定金額給林淑君、甲○○、
    丁○○、丙○○、庚○○、陳麗香等不特定人等情，然上開借款人均未經檢警人
    員傳喚查明，在本院審理期間多次查明渠等年籍住居所，亦僅證人庚○○收到本
    院傳票到庭證述其雖向被告借款，但與被告為老友，因此並未收取利息等語（見
    本院八十八年十二月七日筆錄），本院另依查扣之證件資料多次傳喚相關證人近
    二十人，計有證人辛○○、乙○○及戊○○到庭，證稱略以因好友而未收利息，
    或只收月息二分，證件交給被告是請他辦理電信或地政等事務等語（見同上筆錄
    及本院八十八年十一月十一日筆錄），本件歷經二十一個月無法查明被告另有借
    款給上開不特定人並收取重利之事證，亦無從單憑扣案帳簿即認定有其他重利事
    實，是公訴人上開論罪尚有未洽，起訴法條應予變更。審酌被告正值壯年，竟不
    思循正途獲致財富，反從事貸放高利，牟取不法暴利，所生危害非輕，其趁他人
    急需資金週轉時，貸予金錢，索取鉅利，危害社會金融秩序，惟念其素行尚佳，
    貸放金額尚非鉅大等一切情狀，量處如主文所等一切情狀，量處如主文所示之刑
    ，並諭知易科罰金之折算標準。至扣案之聯絡帳簿一本，為被告所有，且係其從
    事放款業務所用之物，已據被告供承甚明，爰依刑法第三十八條第一項第二款規
    定宣告沒收。
三、又被告行為後，刑法第四十一條已於九十年一月十日經公布修正為第四十一條第
    一項，並於同年月十二日生效，其規定為：「犯最重本刑為五年以下有期徒刑之
    罪，而受六個月以下有期徒刑或拘役之宣告，因身體、教育、職業或家庭之關係
    ，執行顯有困難者，得以一元以上三元以下折算一日，易科罰金。但確因不執行
    所宣告之刑難收矯正之效，或難以維持法秩序者不在此限」，新舊法比較結果，
    修正後之現行刑法第四十一條第一項後段但書規定，對於被告較為不利，依刑法
    第二條第一項但書規定，自應適用修正前刑法第四十一條之規定以諭知易科罰金
    之折算標準，併此敘明。
據上論斷，應依刑事訴訟法第二百九十九條第一項前段、第三百條，刑法第三百四十
四條、第二條第一項但書、第四十一條、第三十八條第一項第二款，罰金罰鍰提高標
準條例第一條前段、第二條，判決如主文。
本案經檢察官葉清財到庭執行職務。
中      華      民國      九十      年      六    月    二十七    日
                                  臺灣高雄地方法院刑事庭
                                      法  官  黃建榮
右正本證明與原本無異。
如不服本判決，應於判決送達後十日內，向本院提出上訴狀。
                                      書記官  葛羽洪
中      華      民      國      九十      年      六    月    二十七    日
附錄本判決論罪法條：
刑法第三百四十四條：
  乘他人急迫、輕率或無經驗貸以金錢或其他物品，而取得與原本顯不相當之重利者
  ，處一年以下有期徒刑、拘役或科或併科一千元以下罰金。


司法院資訊處製作；財團法人民間司法改革基金會備份。
